最　高　行　政　法　院　判　決　　　　　　　　　　　九十一年度判字第八四號
　　原　　　告　甲○○
　　被　　　告　財政部臺灣省北區國稅局
　　代　表　人　林吉昌
右當事人間因綜合所得稅事件，原告不服行政院中華民國八十九年四月十四日台八十
九訴字第一○六八七號再訴願決定，提起行政訴訟。本院判決如左：
　　主  文
原告之訴駁回。
訴訟費用由原告負擔。
　　事  實
緣原告係執業中醫師，開設和平中醫醫院，其民國八十二年度綜合所得稅結算申報，
列報執行業務所得新臺幣（下同）八十五萬元。被告依查得資料核定其八十二年度執
行業務所得七、八八二、一八八元。原告不服，就和平中醫醫院業務收入及業務費用
部分，申經復查結果，未准變更。原告仍未甘服，循序提起訴願、再訴願，遞遭決定
駁回，遂提起行政訴訟。茲摘兩造訴辯意旨於次：
原告起訴意旨略謂：一、查被告復查決定謂：「申報業務收入為二六、八一二、四四
二元，經核定為二七、四八九、○四二元，計調整掛號費一六一、八○○元，一般門
診收入五一四、五一○元。」事實上門診收入為公保、勞保。所指一般門診收入 330
天×〔150+240/2〕×8人＝514800元，惟原告全年休息至少十二日、收費額同一標準
，門診每人皆屬有保險，復查決定計算天數、收費額及人數，均不符合常理，以不合
理之事，要求原告提出相關事證，實不妥當。另以收入為計算基礎之掛號費申報亦屬
實在，調升之掛號費收入　一六一、八○○元並不適當。又復查決定所指：「帳載收
入為二六、七九六、五八○元，申報數為二六、八一二、四四二元不符」然查該相差
一四、八六二元係利息收入，因利息收入之扣繳憑單與公、勞保收入扣繳憑證於申報
收支計表時併呈被告，實際收入與申報書記載之收入相同，雖記帳不純熟，惟並無漏
報。至復查決定所指：「帳載列有一般門診收入三四三、五六二元，其申報數卻為零
」，實際為八十二年三月一日公保收入三一四、○○○元及八十二年十月四日公保收
入二九、五六二元均已併入公保醫療費收入，被告如認為未申報，係陷入重複課稅而
不自知，再視之為帳載不實，則更屬不公。二、次查原告藥品材料費之進、銷、存因
會計疏忽致使帳載與進銷存明細表數量、金額有所差異，然實際領料時均依規定登記
，應准以進、銷、存採帳載明細表中較不利之數字調整核定費用。三、據財政部訴願
書決定理由「惟依八十二年十二月二十二日訪查紀錄表之記載，該院確有自費門診，
該訪查紀錄並經訴願人認章，是其訴稱無一般（自費）門診收入，顯非事實，至所訴
看診人數、收費金額及全年執業天數不合，卻未提出相關事證，顯不足採」。按原告
為負責人，被告究向誰查訪，誰來查訪，至今原告尚不得知。按實質課稅原則，不可
隨意，單日記錄全年本不可能，則所稱「認章」應屬巧取之詞。又「查本件復查時訴
願人所提示總分類帳、日記帳均誤記為門診收入，足證其有關收入部分未詳實記載。
」然按前述利息收入及公保收入均申報為收入繳稅，若將帳務處理的小錯誤歸為收入
未詳實記載，實難令人信服。四、至於再訴願決定「所稱二筆公保收入總分類帳、明
細分類帳均記載為門診收入，足證該醫院有關收入部分未詳實記載。」按記帳根據傳
票，傳票之製作依據憑證，假設公保收入憑單十筆，製成傳票時有八筆用公保收入會
計科目，另二筆誤用門診收入會計科目，祗要將門診收入會計科目調整為公保收入會
計科目即可，這是會計學基本原理，與未詳實記載完全無涉。綜前所述，原處分顯有
不當，訴願、再訴願決定不查亦有違誤，為此，請判決撤銷原處分、訴願及再訴願決
定等語。
被告答辯意旨略謂：壹、業務收入部分：一、本件原告八十二年度綜合所得稅結算申
報，自行申報執行業務收入二六、八一二、四四二元，所得為八五○、○○○元，被
告初查以原告未依限提示有關證明所得額之帳簿文據，遂依查得資料及頒訂費用標準
核定所得為七、八八二、一八八元。原告不服，另提示帳冊、憑證主張依帳載重行查
核云云，申經復查決定，以原告申報業務收入二六、八一二、四四二元，核定為二七
、四八九、○四二元，差額六七六、六○○元，係掛號費及一般門診收入之調整，其
餘公保、勞保、材料、其他收入等，均與申報數相同。經查其日記帳及總分類帳有關
各項收入均係彙總記載，且帳載收入總額為二六、七九七、五八○元，與申報數不符
，另帳載列有一般門診收入三四三、五六二元，其申報數卻為零，又因無病歷表、收
費收據等憑證供核，是原核依查得資料核定掛號費及一般門診收入，經核並無不妥。
二、依八十二年十二月二十二日訪查紀錄表之記載，該院確有自費門診，該訪查紀錄
表並經認章，是其訴稱無一般（自費）門診收入，顯非事實；至所訴稱看診人數、收
費金額及全年執業天數不合，卻未提出相關事證，顯不足採。另掛號費收入原申報二
、八八五、六三○元，惟查該院掛號費收入均係按月彙總記載，又無相關資料如病歷
表、收費收據等可相互勾稽，原核定依訪查紀錄表所載每人平均收費金額及查得全年
公保、勞保門診人次核計掛號費收入為三、○四七、四三○元，尚無不當。至原告訴
稱帳載業務收入與申報數不符，其差額係利息收入，帳載列有一般門診收入三四三、
五六二元，係公保收入已併入申報乙節，查本件復查時原告所提示總分類帳、日記帳
均未列有利息收入，且未製成傳票，致帳載數與申報數不符，另有二筆公保收入總分
類帳、日記帳均誤記為門診收入，足證其有關收入部分未詳實記載，原核按查得資料
核定，並無違誤。貳、藥品材料費部分：本件原告原申報業務費用二五、九四七、五
八○元，被告初查依財政部頒八十二年度執行業務者費用標準核定為一九、六○六、
八五四元。原告不服，申經被告復查決定，以藥品材料費申報一五、一六一、七三九
元，占申報業務收入百分之五六．五五，占核定業務收入百分之五五．一六，顯係偏
高，除提示存貨分類帳記載各類藥品材料進出情形，另編列「商品進銷存明細表」供
核；惟將進貨憑證、總分類帳、存貨明細帳、上年度及本年度材料進銷存明細表等帳
證報表相互核對，查上年度期末存貨與本年度期初存貨數量、金額均不相同；總分類
帳本年度進貨、期末存貨金額與進銷存明細表金額不同；存貨分類帳雖載有進貨明細
，惟出貨則多係年底一筆列帳，並未逐筆詳細列載材料領用情形；又日記帳及總分類
帳業務收入科目，雖列有材料收入，惟並無任何明細；因原告未能提示藥品材料領用
登記簿、病歷表或處方箋等有關資料，致藥品材料費無法核實認定等由，駁回其申請
，並無不合。茲原告復執前詞，自難認為有理由。、綜上論述：原處分及所為復查
、訴願、再訴願決定並無違誤，請駁回原告之訴等語。
　　理  由
按「執行業務者至少應設置日記帳一種，詳細記載其業務收支項目，帳簿使用前，並
應送主管稽徵機關登記驗印。業務支出，應取得確實憑證。憑證及帳冊最少應保存五
年。」「執行業務者未依法辦理結算申報，或未依法設帳記載及保存憑證，或未能提
供證明所得額之帳簿文據者，稽徵機關得照同業一般收費及費用標準核定其所得額。
」為行為時所得稅法第十四條第一項第二類及同法施行細則第十三條第二項所明定。
又中醫師未依法辦理結算申報，或未依法設帳記載並保存憑證，或未能提供證明所得
額之帳簿文據者，其八十二年度執行業務收入，依查得資料核計，執行業務費用應依
下列標準計算：(一)診費不含藥費：百分之二十。(二)診費含藥費：百分之四十五。(三)公
保、勞保（均含掛號費收入）：百分之七十二，為財政部八十三年二月十九日台財稅
第八三一五八四六一○號函核定之八十二年度執行業務者費用標準所規定。本件原告
係執業中醫師，開設和平中醫醫院，其八十二年度綜合所得稅結算申報，列報執行業
務所得八十五萬元。被告依查得資料核定其八十二年度執行業務所得七、八八二、一
八八元。原告不服，就和平中醫醫院業務收入及業務費用部分，申經復查結果，未准
變更。循序起訴主張：原告門診收入僅有公保、勞保、原核定一般門診收入，其計算
天數、收費額及人數，均不合理。帳載收入與申報數之差額係利息收入，因記帳不熟
，並無漏報。帳列一般門診收入，為八十二年三月一日及八十二年十月四日公保收入
，已併入醫療費申報。藥品材料費因會計疏忽使帳載與明細表有所差異，應依明細表
調整。訴願決定所稱訪查紀錄表，原告不知向何人查訪，且單日不可能紀錄全年資料
。帳務處理之錯誤，祗須調整科目，與未詳實紀錄無涉云云。惟查，原告列報和平中
醫醫院業務收入二六、八一二、四四二元。被告以其未提示帳簿文據供核，乃依查得
資料核定其業務收入二七、四八九、○四二元。嗣原告雖提示和平中醫醫院帳證，申
經復查結果，以和平中醫醫院列報業務收入二六、八一二、四四二元，被告核定為二
七、四八九、○四二元，其差額六七六、六○○元係調增掛號費收入一六一、八○○
元及增列一般門診收入五一四、八○○元，其餘公保、勞保、材料費及其他收入之核
定均與申報數相同。該醫院之日記帳及總分類帳關於各項收入均係按月彙總登載，帳
載收入總額二六、七九七、五八○元與申報業務收入二六、八一二、四四二元不符；
又帳載列有一般門診收入三四三、五六二元，門診收入申報數卻為零，復未提示病歷
表、收費收據等憑證供核，被告依查得資料核定掛號費收入及一般門診收入，尚無違
誤。原告主張和平中醫醫院之門診收入僅公保、勞保收入，並無一般（自費）門診收
入，且核定之執行天數、收費額及就診人數不合常理；又帳載收入總額與申報業務收
入之差額一四、八六二元係利息收入，帳載一般（自費）門診收入三四三、五六二元
實為二筆公保收入，已併入申報；申報掛號費收入亦屬實在云云，惟原處分卷附八十
二年十二月二十二日訪查紀錄表經原告閱覽無誤後，蓋用原告印章，難謂非出原告真
意。依該記載，和平中醫醫院一般（自費）門診每日七至八人，每人收費一五○元至
二四○元，是則平均每日應診患者八人，每人平均收費一九五元；又上開訪查紀錄表
記明診療時間，僅星期日下午停止診療，被告依此核計全年執業天數為三三○天，自
非無據；況原告收入係按月彙總登載，復無病歷表、收費收據等資料可相互勾稽，被
告依訪查紀錄表所載每人平均收費金額及查得全年公保、勞保門診人次，核定掛號費
收入三、○四七、四三○元，尚無不當。至訴稱帳載收入總額與申報業務收入之差額
一四、八六二元係利息收入及帳載一般（自費）門診收入三四三、五六二元實為二筆
公保收入各節，依所提示總分類帳、日記帳均未列有利息收入，且未製成傳票，致帳
載數與申報數不符，況二筆公保收入總分類帳、日記帳均記載為門診收入，足證該醫
院有關收入部分未詳實記載，被告按查得資料核定其業務收入，並無不合。再查，原
告申報和平中醫醫院業務費用計二五、九四七、五八○元，其中藥品材料費一五、一
六一、七三九元，占申報業務收入百分之五六．五五，占核定業務收入百分之五五．
一六，顯屬偏高。原告雖提示各項藥品材料存貨分類帳及商品進銷存明細表供核，惟
經就上年度與本年度材料進銷存情形相互核對，上年度期末存貨與本年度期初存貨之
數量、金額均不相同，本年度總分類帳上之進貨、期末存貨金額與商品進銷存明細表
上之金額不同，存貨分類帳雖載有進貨明細，惟出貨多係於年底一筆列帳，並未逐筆
記載材料領用情形；日記帳及總分類帳業務收入科目雖列有材料收入，惟無明細資料
，復未提示藥品材料領用登記簿、病歷表或處方箋等有關資料，是藥品材料費無法核
實認定，原核定依首揭費用標準核定其業務費用，並無不合。原告以因會計人員疏忽
，致帳載與商品進銷存明細表之數量、金額不符，惟實際領料時均依規定登記云云，
委無足取。從而，原告所訴各節，均無足採。原處分揆諸首揭規定，洵無違誤。一再
訴願決定遞予維持，俱無不合。原告起訴意旨，非有理由，應予駁回。
據上論結，本件原告之訴為無理由，爰依行政訴訟法施行法第二條、行政訴訟法第九
十八條第三項前段，判決如主文。
中　　華　　民　　國　　九十一　　　年　　　一　　　　月　　　十七　　　日
                    最 高 行 政 法 院  第 五 庭
                                審 判 長 法  官　　　廖　政　雄
                                         法  官　　　趙　永　康
                                         法  官　　　林　清　祥
                                         法  官　　　鍾　耀　光
                                         法  官　　　姜　仁　脩
右  正  本  證  明  與  原  本  無  異
　　　　　　　　　　　　　　　　　　　　 法院書記官　張　雅　琴
中　　華　　民　　國　　九十一　　　年　　　一　　　　月　　　十八　　　日
